【裁判字號】    99,簡上,131
【裁判日期】    991209
【裁判案由】    確認本票債權不存在
【裁判全文】
臺灣士林地方法院民事判決            99年度簡上字第131號
上  訴  人  王彥琳
訴訟代理人  郭方桂律師
被  上訴人  陳明清
訴訟代理人  潘東翰律師
上列當事人間確認本票債權不存在事件，上訴人對於中華民國99
年6月23日本院內湖簡易庭99年度湖簡字第63號第一審判決提起
上訴，本院於99年11月25日言詞辯論終結，判決如下：
    主  文
上訴駁回。
第二審訴訟費用新臺幣貳萬伍仟捌佰伍拾肆元由上訴人負擔。
    事實及理由
一、被上訴人於原審起訴主張：被上訴人於民國97年8 月4 日經
    21世紀不動產臺北西湖加盟店仲介，以新臺幣（下同）939
    萬元出售其所有坐落臺北市○○區○○路189 巷141 弄20號
    7 樓之房地（下稱系爭房地）予上訴人，上訴人並於該日交
    付價金新臺幣（下同）189 萬元予被上訴人。嗣於97年8 月
    20日兩造向臺北市中山地政事務所（下稱中山地政事務所）
    申請所有權移轉登記，惟因訴外人陳明伶於同日向中山地政
    事務所提出異議，表明系爭房地為其母陳施美玉所有，借名
    登記於被上訴人名下，中山地政事務所遂依土地登記規則第
    57條第1 項第3 款規定，駁回兩造間之所有權移轉登記申請
    （下稱系爭處分），故兩造另於97年9 月3 日訂立協議書，
    約定被上訴人應於97年12月15日以前履行移轉系爭房地所有
    權予上訴人之義務，被上訴人並於同日開具票面金額為378
    萬元、發票日為97年9 月3 日、未載到期日及受款人、票號
    ：TH0000000 號之本票（下稱系爭本票）予上訴人，但先交
    由訴外人李建國保管。系爭處分經上訴人聲明不服提起訴願
    ，經臺北市政府訴願委員會將系爭處分撤銷，並經中山地政
    事務所另為重新送交所有權移轉登記之處分，因而被上訴人
    並無違約情事，縱使被上訴人違約，亦需上訴人受有損害始
    負賠償責任，上訴人應就取得票據之原因負舉證責任。況依
    兩造後來所簽訂解除買賣契約書記載：「惟占有期間遇有法
    院受理強制執行拍賣情事，甲方（即上訴人）應以939 萬元
    內參與投標或承受本件買賣標的物，否則不得追究乙方（即
    被上訴人）連帶賠償責任，但可歸責於乙方事由不在此限」
    等語，所謂甲方應以939 萬元內參與投標，應解釋為上訴人
    係以不低於939 萬元參與投標作為免除被上訴人之賠償責任
    ，今上訴人以高於939 萬元之941 萬元投標，則被上訴人之
    賠償責任應認為條件成就而免除。況容許上訴人以超過939
    萬元之價格投標，則上訴人可隨時經由催告取得鉅額違約金
    請求權，既無助於契約之履行，亦顯非違約金及損害賠償約
    定之目的。上訴人取得系爭本票不具有正當原因，卻仍持系
    爭本票向鈞院聲請本票裁定，經鈞院以97年度票字第8103號
    民事裁定（下稱系爭本票裁定）准予強制執行，並旋向執行
    法院聲請強制執行，被上訴人私法上之地位實有受侵害之危
    險，爰訴請確認系爭本票債權不存在等語。
二、原審判決確認上訴人持有系爭本票債權在164 萬元範圍內不
    存在，而駁回被上訴人其餘之訴，上訴人不服提起本件上訴
    ，所陳除與其在原審主張相同者外，另補稱：被上訴人確有
    違約之事實，業經原審認定，惟原審就違約金酌減計算有誤
    ，蓋依民法第252 條規定，違約金之酌減須先由債務人主張
    並舉證約定之違約金額過高而顯失公平，法院方得基於法律
    之規定，審酌該約定金額是否確有過高情事及應如何核減至
    相當數額，因而仍有辯論主義之適用，然本件被上訴人未舉
    證違約金過高之利己事實，當然不得予以核減。且系爭本票
    中其中189 萬元為被上訴人應返還上訴人先前已支付之價金
    ，其餘189 萬元，其中10萬6,668 元係被上訴人於97年8 月
    4 日受領之價金189 萬元，至98年10月13日經執行分配清償
    之該段期間法定利息，剩餘178 萬3,332 元才是違約金之金
    額，而據原審所引用內政部公告頒行之成屋買賣契約書範本
    ，關於違約金之計算為買賣總價15％，系爭違約金僅為系爭
    房地買賣價金939 萬元之19％，相差僅4 ％，尚非被上訴人
    於締約時所無法承受之風險，應認定違約金數額為178 萬3,
    332 元。縱按上述內政部公告之違約因標準按買賣總價15％
    計算，違約金亦為140 萬8,500 元。再若市價於解約前已有
    升值，高於原定買賣價金，買受人之財產價值因而增加，該
    升值之預期利益，即非不可認係買受人因出賣人不履行債務
    所受之損害，以之作為酌定違約金之標準。查兩造簽訂系爭
    契約後，系爭房地因內湖捷運通車而房價飆漲，於99年2 月
    已增值為每坪34萬元，上訴人原按每坪26萬元購買，依99年
    2 月升值之每坪34萬元計算，被上訴人如能履行債務時，上
    訴人可享受之預期利益為288 萬7,400 元，亦可認係上訴人
    因被上訴人不履行債務所受之損害，以之作為酌定違約金之
    標準，是原審就違約金之計算明顯有誤云云。而聲明求為判
    決：(一)原判決除第二項「原告其餘之訴駁回」部分外廢棄。
    (二)上開廢棄部分，被上訴人在第一審之訴駁回。被上訴人則
    以：原審依職權認定違約金189 萬元過高而減為25萬元，並
    無違法，房價增值非履行利益之範圍，不在賠償之列，亦非
    違約金核減應斟酌之事項云云置辯。並聲明求為判決：上訴
    駁回。
三、兩造不爭執之事實：
  (一)兩造於97年8 月4 日就系爭房地簽訂如原審卷第10-11 頁所
    示之不動產買賣契約書（下稱系爭買賣契約），約定買賣價
    金為939 萬元，並於不動產買賣契約書第10條後段約定：「
    如乙方（即被上訴人）不賣或不照約履行應盡義務時亦應將
    已付價款如數退還與甲方（即上訴人）外，另加倍賠償所收
    價款同額之損害金與甲方後，本約方得解除，各無異議。」
    。上訴人並交付價金189 萬元。嗣經兩造於97年9 月3 日訂
    立如原審卷第28頁所示之協議書（下稱系爭協議書），約定
    被上訴人應於97年12月15日以前履行移轉系爭房地所有權予
    上訴人之義務，被上訴人於同日開立系爭本票，然被上訴人
    屆期仍未能履行，經兩造於97年12月22日解除買賣契約，並
    簽訂如原審卷第30頁所示之解除買賣契約書，其上記載：「
    惟占有期間遇有法院受理強制執行拍賣情事，甲方（即上訴
    人）應以939 萬元內參與投標或承受本件買賣標的物，否則
    不得追究乙方（即被上訴人）連帶賠償責任，但可歸責於乙
    方事由不在此限。」等語。
  (二)上訴人執有被上訴人所簽發之系爭本票，向本院聲請以97年
    度票字第8103號本票裁定准予強制執行，旋向執行法院聲請
    強制執行，經97年度執字第58300 號清償票款事件受理，查
    封系爭房地。系爭房地於98年6 月1 日由第三人曾林福以95
    9 萬9,999 元拍定，上訴人投標金額為941 萬元，未得標。
四、得心證之理由：本件上訴人主張原審就違約金之酌減計算錯
    誤，應依兩造當初所簽系爭買賣契約關於違約金之約定，即
    被上訴人應給付上訴人違約金189 萬元等情，為被上訴人所
    否認，辯稱：原審依職權認定違約金189 萬元過高而減為25
    萬元，並無違法，房價增值非履行利益之範圍，不在賠償之
    列，亦非違約金核減應斟酌之事項云云，是本件兩造之爭點
    ，即在於上訴人請求之違約金是否過高？茲論述如下：
  (一)按「當事人得約定債務人於債務不履行時，應支付違約金。
    違約金，除當事人另有訂定外，視為因不履行而生損害之賠
    償總額。其約定如債務人不於適當時期或不依適當方法履行
    債務時，即須支付違約金者，債權人除得請求履行債務外，
    違約金視為因不於適當時期或不依適當方法履行債務所生損
    害之賠償總額。」，民法第250 條定有明文。復按我民法所
    定違約金有兩種，一為以預定債務不履行之損害賠償為目的
    ，此種違約金於債務人不履行債務時，債權人僅得就本來之
    給付或違約金擇一請求，不得併為請求；二為以強制債務之
    履行為目的，此種違約金於債務人不履行債務時，債權人除
    得請求違約金外，並得請求本來之給付；而當事人所定違約
    金究竟屬於何種，應依當事人之意思定之，倘當事人未予訂
    定，則視為以預定債務不履行之損害賠償為目的，此觀民法
    第250 條第2 項規定自明（最高法院70年台上字第1644號判
    決要旨參照）。再按違約金，有屬於懲罰之性質者，有屬於
    損害賠償約定之性質者，如為懲罰之性質，於債務人履行遲
    延時，債權人除請求違約金外，固得依民法第233 條規定，
    請求給付遲延利息及賠償其他之損害，如為損害賠償約定之
    性質，則應視為就因遲延所生之損害，業已依契約預定其賠
    償，不得更請求遲延利息賠償損害（最高法院62年台上字第
    1394號判例參照）。故違約金除當事人另有訂定外，視為因
    不履行債務而生損害之賠償總額。經查，觀之系爭買賣契約
    第10條後段約定：「如乙方（即被上訴人）不賣或不照約履
    行應盡義務時亦應將已付價款如數退還與甲方（即上訴人）
    外，另加倍賠償所收價款同額之損害金與甲方後，本約方得
    解除，各無異議。」（原審卷第10頁背面），又兩造於97年
    9 月3 日所簽立協議書亦載明：「(二)乙方受領甲方支付189
    萬元價金，如系爭不動產延宕97年12月15日仍無法辦理產權
    登記予甲方，甲方得解除契約並依買賣契約規定追究民事賠
    償責任。(三)為確保甲方權益乙方同意開具本票乙紙交付房屋
    佔有狀態作為副擔保，否則甲方得隨時主張相關民刑事責任
    。」（原審卷第28頁），而系爭買賣契約並未載明「懲罰性
    違約金」之字樣，兩造亦未特別約定此違約金具有懲罰性之
    性質，揆諸上開說明，即應視為因不履行債務而生損害之賠
    償總額。而兩造並不爭執系爭本票金額其中189 萬元係返還
    予上訴人之價金，另189 萬元為系爭買賣契約第10條後段所
    定之同額價金即違約金之事實（原審卷第59頁至59頁背面）
    ，且上訴人於本院審理時亦陳稱：系爭本票之原因關係為作
    為履約的保證，擔保如果上訴人沒有按照協議書的條件買到
    的話，要賠償上訴人的損失等語（本院卷第46頁背面），益
    徵系爭本票其中189 萬元係擔保被上訴人違約行為所生之損
    害，而非填補兩造解除系爭買賣契約後所生之損害，應先敘
    明。
  (二)按當事人約定之違約金過高者，得由法院依職權予以酌減。
    契約當事人約定之違約金是否過高，應依一般客觀之事實、
    社會經濟狀況、當事人實際上所受損害及債務人如能如期履
    行債務時，債權人可享受之一切利益為衡量標準。而債務已
    為一部履行者，法院亦得比照債權人所受利益，減少其數額
    。是當事人所受之一切消極損害（即可享受之預期利益）及
    積極損害，均應加以審酌（最高法院84年台上字第978 號判
    決要旨參照）。又此項違約金之約定，雖不因契約之解除而
    隨同消滅。惟依民法第260 條規定意旨推之，其因契約解除
    所生之損害，並不在斟酌之列（最高法院86年度台上字第10
    84號判決要旨參照）。
  (三)次按民法第216 條規定，損害賠償除法律另有規定或契約另
    有訂定外，應以填補債權人所受損害（積極損害）及所失利
    益（消極損害）為限。既存利益減少所受之積極損害，須與
    責任原因事實具有相當因果關係，始足當之。又依通常情形
    ，或依已定之計劃、設備或其他特別情事，可得預期之利益
    ，視為所失利益。該所失利益，固不以現實有此具體利益為
    限，惟該可得預期之利益，亦非指僅有取得利益之希望或可
    能為已足，尚須依通常情形，或依已定之計劃、設備或其他
    特別情事，具有客觀之確定性（最高法院95年度台上字第28
    95號判決要旨參照）。上訴人雖主張系爭房地於系爭買賣契
    約簽訂後，因內湖捷運通車而房價飆漲，每坪之價錢已從簽
    約時之26萬元上漲至34萬元，因而上訴人必獲預期之升值利
    益288 萬7,400 元，為其所失利益云云，惟系爭房地之價格
    ，繫於巿場資金、政治、經濟環境、預期心理等諸多因素，
    隨不動產市場波動而漲跌，須待不動產實際轉手時，始能確
    定是否獲利或受有虧損。本件上訴人既未提出其有一定之計
    劃或依他特殊情事可認其必受有該項利益，自難認係其所失
    利益。況兩造係於97年8 月4 日訂約，於97年12月22日解除
    契約，而上訴人所提出不動產估價報告之價格日期則為99年
    2 月4 日至99年7 月15日，是其主張系爭房地於解約之後之
    升值利益288 萬7,400 元，即非屬解約前債務不履行所生之
    損害，自不得以此作為酌定違約金之標準。
  (三)是本院審酌上訴人為購買系爭房屋，已耗費相當時間與精神
    ，其已支付之仲介費用、代書等相關銷售成本費用亦因契約
    之解除而屬無益之支出，又上訴人於97年8 月4 日已支付18
    9 萬元之價金，受有自該時起至執行分配期日即98年10月8
    日止按年息5 ％計算之利息損失111,329 元（計算式如下：
    1,890,000 ×5 ％×430/365 ＝111,329 ，元以下四捨五入
    ），惟被上訴人已將系爭房地交付上訴人占有，上訴人亦受
    有該期間使用系爭房地之利益等一切情事，認上訴人主張其
    對被上訴人所享違約金債權金額為189 萬元，尚屬過高，應
    予酌減為25萬元為相當。
五、綜上，上訴人依兩造所定不動產買賣契約書第10條約定，僅
    得請求被上訴人返還189 萬元之已付價款及25萬元之違約金
    。從而，被上訴人訴請確認系爭本票債權在164 萬元範圍內
    不存在，為有理由，應予准許，逾此部分之請求，即屬無據
    ，應予駁回。原審為被上訴人部分勝訴之判決，核無不合，
    上訴論旨指摘原判決不當，求予廢棄，為無理由，應予駁回
    。
六、本件為判決之基礎已臻明確，兩造其餘之攻擊防禦方法及舉
    證，核與判決結果無影響，爰不一一論列，附此敘明。
七、本院依職權定本件訴訟費用額為25,854元（第二審裁判費25
    ,854元），應由上訴人負擔。
八、據上論結，本件上訴為無理由，依民事訴訟法第436 條之1
    第3 項、第449 條第1 項、第78條、第87條第1 項判決如主
    文。
中    華    民    國    99    年    12    月    9     日
                  民事第二庭  審判長法  官  方彬彬
                                    法  官  劉逸成
                                    法  官  藍雅清
以上正本證明與原本無異。
如不服本判決，僅得於收受本判決正本送達後20日內，以適用法
規顯有錯誤為理由時，向本院提出上訴狀（須按他造當事人之人
數附繕本），經本院許可後方得上訴最高法院。上訴時應提出委
任律師或具有律師資格之人之委任狀；委任有律師資格者，另應
附具律師資格證書及釋明委任人與受任人有民事訴訟法第466 條
之1 第1 項但書或第2 項所定關係之釋明文書影本。若委任律師
提起上訴者，應一併繳納上訴審裁判費，否則本院得不命補正逕
行駁回上訴。
中    華    民    國    99    年    12    月    14    日
                                    書記官  蘇意絜

司法院資訊處製作；財團法人民間司法改革基金會備份。
